【裁判字號】    96,重上更(三),212
【裁判日期】    970509
【裁判案由】    貪污治罪條例
【裁判全文】
臺灣高等法院刑事判決           96年度重上更(三)字第212號
上  訴  人
即  被  告  巳○○
輔  佐  人  辛○○
上  訴  人
即  被  告  丑○○
選任辯護人  陳舜銘律師
上列上訴人因貪污治罪條例案件，不服臺灣桃園地方法院88年度
訴字第816號，中華民國93年1月30日第一審判決（起訴案號：臺
灣桃園地方法院檢察署87年度偵字第10225號、第15283號），提
起上訴，本院判決後，經最高法院第三次發回，本院判決如下：
    主  文
原判決關於巳○○、丑○○共同連續行賄部分暨定執行刑部分均
撤銷。
巳○○共同連續非依據法令從事公務之人員，亦非受公務機關委
託承辦公務之人，對於依據法令從事公務之人員，關於違背職務
之行為，交付賄賂，累犯，處有期徒刑壹年貳月，褫奪公權貳年
，減為有期徒刑柒月，褫奪公權壹年。
丑○○共同連續非依據法令從事公務之人員，亦非受公務機關委
託承辦公務之人，對於依據法令從事公務之人員，關於違背職務
之行為，交付賄賂，處有期徒刑壹年貳月，褫奪公權貳年，減為
有期徒刑柒月，褫奪公權壹年。
    事  實
一、巳○○於民國（下同）七十七年間因侵占案件，經本院判處
    有期徒刑六月，緩刑三年，並經最高法院駁回上訴確定，嗣
    經二度減刑，減為有期徒刑一月又十五日，緩刑三年；七十
    九年間再因傷害案件，經本院判處有期徒刑五月，減為有期
    徒刑二月又十五日確定，於八十年四月九日易科罰金執行完
    畢，嗣前開緩刑宣告遭撤銷，於八十一年一月二十五日執行
    完畢。
二、巳○○、辰○○（巳○○之子，行賄罪經原審另案判決免訴
    確定）、戊○○（經原審另案以行賄罪判處有期徒刑七月，
    緩刑五年確定）、己○○（戊○○之配偶，經原審另案以行
    賄罪判處有期徒刑五月，緩刑五年確定）均係桃園縣中壢市
    電玩店業者；丑○○則為台灣時報記者，庚○○（業於八十
    九年四月十五日死亡，經原審另案判決不受理確定）為中國
    時報記者；上開六人均非依據法令從事公務之人員，亦非受
    公務機關委託承辦公務之人。蔡永山於八十年十月二十五日
    至八十三年八月十五日間任職桃園縣政府警察局中壢分局中
    壢派出所（本院九十四年度上更（二）字第四六一號判處有
    期徒刑七年，褫奪公權四年，經最高法院於九十七年一月十
    七日以九十七年度台上字第二五三號駁回上訴確定），為依
    據法令從事公務之人員。
三、緣巳○○與戊○○、己○○夫妻於八十一年八月中旬，欲在
    桃園縣中壢市合夥經營賭博性電動玩具店牟利，巳○○希冀
    日後所經營之卯○○○○○不致遭警查獲，經由戊○○介紹
    ，認識時任中國時報記者之庚○○及台灣時報記者丑○○二
    人，欲利用丑○○、庚○○與警方熟稔之關係向管區警員行
    賄，避免遭查緝取締，巳○○、戊○○等人並許以丑○○、
    庚○○取得電動玩具店之乾股充當酬勞，巳○○、戊○○、
    己○○、庚○○、丑○○即先後在桃園縣中壢市癸○○○○○○、丁○○○○○、丙○○○○○○○○等地點，多次會
    商行賄之對象及金額。謀議已定，巳○○、戊○○、己○○
    及辰○○即另基於常業賭博之犯意聯絡，由戊○○於八十一
    年九月向許余滿承租桃園縣中壢市○○路七十四號房屋（租
    期自八十一年九月十五日起至八十二年九月十四日），共同
    設立「日富」賭博性電動玩具店，並分別由己○○及辰○○
    為現場負責人，己○○並為會計，負責電玩日常收支之記帳
    事務（己○○經另案以常業賭博罪判處有期徒刑四月確定）
    。甲○○○○○○○○於八十一年九月中旬開幕後不久，由
    丑○○出面於八十一年九月下旬某日，邀約管區午○○○○
    ，至桃園縣中壢市○○路子○○○與巳○○、戊○○、己○○、庚○○等人餐敘，席間巳○○與蔡永山期約按月給付蔡
    永山新台幣（下同）五千元，及派出所內另三名巡佐每人二
    千元，合計一萬一千元。嗣辰○○亦與巳○○、戊○○、己○○、丑○○、庚○○共同基於行賄之概括犯意，或己○○
    獨自，或由己○○與辰○○共同，於八十一年十月及同年十
    一月間之某日夜間，連續在「日富」電玩店附近交付蔡永山
    賄款二次，每次各一萬一千元，共二萬三千元作為蔡永山包
    庇賭博犯行之對價，蔡永山竟違背職務，基於概括之犯意連
    續收受該賄款，並於該期間若得知警察機關有查緝賭博性電
    玩行動時，即適時通知丑○○轉知戊○○、己○○、辰○○
    等人歇業躲避查緝，而包庇甲○○○○○○○○之經營。巳
    ○○原允諾丑○○、庚○○取得電動玩具店之乾股充當酬勞
    ，惟因巳○○屢以電玩店無盈餘而未給予分紅，經丑○○、
    庚○○異議，嗣改為每月支付二人共五萬元之「車馬費」，
    巳○○並依約給付八十一年十一月、十二月之「車馬費」十
    萬元。至八十二年一月九日，「日富」電玩店雖經丑○○通
    知，而事先知悉警方之查緝行動，得以預先關門停止營業，
    惟仍經桃園縣政府警察局中壢分局警備隊前往搜索查獲。至
    八十七年七月間檢察官接獲檢舉，於八十七年七月三日指揮
    法務部調查局臺北市調查處前往桃園縣平鎮市○○路○段一
    二四巷十九弄四號三樓戊○○、己○○住處，搜索查扣得記
    載有行賄情形之帳冊三本、及電話簿二本、電玩店員工資料
    、積架電玩店員工簽到簿一本等物，及在桃園縣龍潭鄉○○
    路○○段一一九之一號巳○○住處搜索查扣得電動玩具店開
    分紀錄六冊、警政記者證及警界名片、電話記事本、存摺等
    物，而查悉上情。
四、案經法務部調查局臺北市調查處報請臺灣桃園地方法院檢察
    署檢察官偵查起訴。
    理  由
壹、證據能力：
    有關證人戊○○、己○○、辰○○、蔡永山、鍾欽源等人
    於法務部調查局臺北市調查處（下稱調查處）之陳述，固屬
    審判外陳述，惟被告及辯護人、輔佐人等均同意作為本案證
    據（更三卷一第二一九頁），且觀諸上開筆錄，均係出於自
    由意志下之陳述，並無遭受強暴、脅迫、詐欺、利誘等不法
    外力干擾等情，依刑事訴訟法第一百五十九條之五第一、二
    項，均有證據能力，合先敘明。辯護人辯稱：證人戊○○
    、己○○調查處及偵訊筆錄均無證據能力等語，有關調查處
    筆錄部分，所辯固非無據，另證人戊○○、己○○、辰○○
    等之偵訊筆錄，未經具結，依同法第一百五十八條之三規定
    ，固亦難認有證據能力，惟證人辰○○、戊○○、己○○於
    本院具結接受交互詰問稱：調查局、偵訊所言實在等語（更
    二卷第七六頁背面，更三卷第二三頁背面至二四頁），因此
    ，其三人調查站、偵訊所言，亦係本院證言之一部分，自有
    證據能力，而後引其三人此部分證言，直接註明出處係調查
    處或偵訊，以免贅述周折，附此敘明。辯護人辯稱：扣案
    帳冊有二月三十日之記載，無證據能力乙節，按帳冊係依法
    搜索扣押，有搜索票及扣押筆錄在卷可參（偵字第一○二二
    五號卷第七十至七七頁），且形式上觀察，無非係業務上紀
    錄之文書，應有證據能力，至於雖有瑕疵，然剔除該瑕疵，
    尚難認其餘部分，全無證據能力，何況，其內容如何，則屬
    證明力問題，是辯護人所辯，尚有誤會。
貳、訊據上訴人即被告巳○○、丑○○均否認有行賄犯行，被告
    巳○○辯稱：只是電動玩具店之投資人，戊○○、己○○有
    無交付行賄款及如何交錢行賄，伊完全未參與，亦都不知情
    ，戊○○、己○○夫妻所提之帳冊記載不實，其二人證述均
    矛盾不實，如遭其等指收賄之警員，有判決無罪確定者。本
    件行賄部分與賭博案件有牽連關係，伊因賭博案件已經判決
    確定，行賄部分應為免訴判決云云；被告丑○○辯稱：經庚○○介紹認識戊○○、己○○、巳○○等人，曾收過巳○○
    交付之記者公關費，但未曾介紹蔡永山等警員與巳○○等人
    認識，亦未曾參與行賄，巳○○、己○○等人有無行賄其不
    知情，涉案警員均稱沒有行賄之事，本案純係巳○○、戊○○、己○○間之財務糾紛，己○○記載之帳冊係假帳等語。
    經查：
一、有關被告巳○○確曾於上開時、地與戊○○、己○○夫妻合
    夥經營「日富」賭博性電動玩具店，並由己○○及辰○○為
    現場負責人，己○○並為會計等情，業為被告巳○○坦承不
    諱，核與證人戊○○、己○○、辰○○於偵、審中供述之情
    節一致。又該甲○○○○○○○○之營業場所即桃園縣中壢
    市○○路七十四號房屋係由戊○○出面向許余滿承租，該店
    於八十二年一月九日為警前往搜索查獲，己○○並經原審法
    院以常業賭博罪判處有期徒刑四月確定等事實，亦有臺灣桃
    園地方法院檢察署八十二年度偵字第一七六０號起訴書、臺
    灣桃園地方法院八十二年度易字第二一五八號刑事判決書（
    八十八年度偵字第八九六七號影印卷第三十五頁至第三十八
    頁），及該案偵查卷宗所附之房屋租賃契約、訊問筆錄、存
    證信函等影本（原審二卷第六十九頁至第八十頁）。此部分
    事實，堪予認定。
二、有關被告巳○○與己○○、戊○○、辰○○等人，透過被告
    丑○○及庚○○認識管區警員即蔡永山、鍾欽源，及如何計
    劃行賄，又如何支付報酬等情，業據證人即共犯己○○、戊○○、辰○○供述明確：
（一）證人己○○：於調查處稱：一開始是戊○○、巳○○負
      責做關係打點，我知道和管區警員之間熟識是透過當時..
      . 臺灣時報中壢地區記者丑○○與中國時報中壢地區記者
      庚○○牽線、仲介建立關係，我親自參與一次是在八十一
      年九月日富電玩店剛開幕不久之某日，在中壢市○○路的
      海角海產店吃晚飯，當時在座的有三位記者中的丑○○、
      庚○○及當時負責日富電玩店之寅○○○○○，在餐敘接
      近尾聲時，巳○○並要求我打電話叫我先生戊○○前往，
      而戊○○也在隨後抵達，我記得他們是討論經營日富電玩
      打點管區及相關警務人員事務，巳○○與蔡姓管區警員是
      確認日後每月支付蔡姓管區警員五千元，而該轄區派出所
      內當時三名巡佐每人各二千元，即每月付蔡姓警員一萬一
      千元打點中壢派出所這部分。通常每月固定日子，巳○○
      會將錢帶到店裡面交給我或其子辰○○，並指示我和辰○○分別打電話給中壢派出所蔡姓管區，而蔡姓管區多半約
      在電玩店附近交付款項，蔡姓管區一般都是開自己的車停
      在路邊由我或辰○○帶錢前往親手交付，我記得有一次我
      和辰○○一起拿錢至蔡姓管區將車停在離店約六、七個店
      面的車上給渠，因為當時已屆凌晨，所以印象深刻等語（
      偵字第一０二二五號卷第十五頁至十九頁）；並稱：雖
      然當初曾與管區警員小蔡及記者丑○○等人談妥每月的賄
      款數目，但經營後，每月到了該給錢的時候，我都會先問
      巳○○該準備給的賄款金額為何，他告訴我以後，我再由
      店裡的週轉金中準備，不足的話，巳○○會另外交給我，
      賄款每月固定日子，我和辰○○經巳○○指示，把該給的
      賄款準備好之後，就由我或辰○○通知丑○○及陳中興（
      按丑○○、陳中興二人分別以代向員警行賄為由向巳○○
      等人詐取財物部分，丑○○業經本院以詐欺罪判處有期徒
      刑八月確定，陳中興經本院九十年度上訴字第二０五九號
      以詐欺罪判處有期徒刑六月確定）以及管區警員來店裡拿
      錢，丑○○拿他自己、庚○○及中壢分局部分，庚○○只
      親自拿過一次，因丑○○有事，在中壢市○○路某家咖啡
      館，由我及辰○○共同前往將賄款交付，給管區警員（原
      來是小蔡、後來是鍾欽源）的賄款部分，雖然管區係由丑
      ○○牽的線，但因在子○○○達成共識，故給管區警員的
      錢，由我們通知後，管區警員自己來店裡拿錢，但不管是
      小蔡或是鍾欽源都不會直接進到店裡面，而是到了店附近
      ，再通知我們出去把錢給他，這部分的錢就包括管區自己
      的錢和中壢派出所三名巡佐的錢。行賄後，每次遇有查察
      行動，記者丑○○或管區警員小蔡、就會負責通知（打電
      話）我們，我們就會趕緊停止營業，以規避取締，日富電
      玩遭取締的前幾天，丑○○亦已通知說這一陣子警方會有
      取締行動，而本店因遭人檢舉，故已列名為取締對象，要
      小心，我們隨時將店中ＩＣ板卸下，並停止營業，但停業
      後約三、四天某日，辰○○卻打電話到我家通知我，警方
      破門進入店內，我趕赴現場被警方當成負責人送辦等語（
      見偵字第一０二二五號卷第一二九頁反面至第一三二頁）
      。於偵訊稱：目睹巳○○與管區警員談送錢的事情。我
      聽到管區一個月五千元，另三位巡佐各二千元。後來有送
      錢，錢是巳○○拿出來的，我跟辰○○曾經幫巳○○送過
      錢等語（見偵字第一０二二五號卷第三十三頁正、反面）
      ；於偵、審中對被告巳○○如何在子○○○與蔡永山其
      約行賄，及其係依據被告巳○○之指示而交付賄款與蔡永
      山等情節，仍多次供認不諱（偵字第一０二二五號卷第二
      二三頁、第二二七頁、第二八二頁反面、偵字第一五二八
      三號卷第一三二頁、原審一卷第五十四頁、第一八六頁、
      偵字第八九六七號影印卷第九十五頁、桃園地院八十九年
      度訴字第八五號影印卷第一八０頁，更三卷二第二四頁）
      。
（二）證人即共犯戊○○於偵訊稱：八十一年八月中旬，巳○○問我有沒有認識跑警政的記者，我表示我有一位熟識的
      記者，巳○○遂要我幫忙介紹，隔了幾天，我便幫巳○○
      約了一位中國時報的警政記者庚○○在中壢市癸○○○○○○見面，當時巳○○表示即將要經營電玩店，希望庚○○能幫忙介紹警界人士見面認識，庚○○表示因為報社業
      務很忙，無法全程兼顧，但願幫忙找人問看看。又隔了一
      、二天，庚○○約巳○○與我在中壢市癸○○○○○○見
      面，並介紹一位臺灣時報的警政記者丑○○給我們認識，
      丑○○當時問巳○○地點在那裏，並表示警界那邊沒問題
      ，並且願意幫我們問看看，問到後會再聯絡，又隔了幾天
      ，庚○○約我、巳○○和丑○○四人在我當時的住家中壢
      市○○○街十二號見面，丑○○向我們表示警方他已經打
      點好，但他表示他和庚○○二人要乾股七分之一。另外在
      八十一年九月底左右，庚○○、丑○○約了一位中壢派出
      所蔡姓管區警員至子○○○（中壢市○○路）吃飯，當面
      尚有巳○○、我太太己○○在場，而我是我太太打電話叫
      我去的，我到的時候，他們已吃得差不多，沒多久庚○○
      、丑○○二人便藉故離開，這時巳○○便詢問蔡警員有關
      派出所方面的價碼，蔡警員思索後表示，主管不知道會不
      會拿，要回去問才知道，並表示他要五千元，至於派出所
      內尚有三位一線三星的巡佐，每人每月二千元。當時巳○○問你們派出所錢要怎麼送，警員說主管可能不會拿，但
      還是回去問一問，警員說他要五千元，另派出所三位巡佐
      每位要二千元等語（偵字第一０二二五號卷第二十五頁反
      面至第二十八頁、第三十頁）；並稱：桃園警方大力掃
      盪卯○○○○○，因此日富該家店受通知那幾天不要開門
      營業，巳○○乃指示其子辰○○及我內人己○○，將日富
      暫時關閉幾天，不要營業，並交待將店裏所擺設之賭博性
      電玩內之ＩＣ板拆卸下來，但仍留了一部分在地下室的辦
      公室內，不料八十二年一月九日下午，辰○○打電話給我
      ，告知我謂店裏明明已暫停營業，但他發現店裏有陌生人
      在內，故希望通知我內人前往瞭解，經我內人己○○趕往
      日富瞭解，才發現是桃園縣政府警察局中壢分局警備隊破
      門而入在內搜索，我內人因此被以負責人移送等語（偵字
      第一０二二五卷第一三八頁至第一四二頁），亦稱：剛
      開始我有介紹庚○○給巳○○認識，在書香門第，因那時
      巳○○要做電玩，想認識警察，庚○○說他很忙，要物色
      一個人幫忙，過了幾天找丑○○去書香門第見面，張問地
      點是否找好，地點找好後，在我住的一樓談，丑○○說警
      方沒問題，但庚○○和他要拿七分之一乾股，分局各單位
      拿多少錢的問題，派出所（警員）約出來後，直接和巳○○談，經營十天後，他們才另外約管區午○○○○去子○○○等語（偵字第八九六九號影印卷第九十一頁）；稱
      ：八十一年九月底，有一天我太太打電話給我說，叫我到
      子○○○，我到的時候，現場有丑○○、庚○○、巳○○
      及我太太及管區警員，我到時丑○○就介紹說這是管區警
      員，他說有事與庚○○先行離開，巳○○就問管區蔡警員
      說，你們派出所要拿多少錢，警員就說，據我所知主管可
      能不會要，鍾就問你的部分要拿多少，蔡警員就說張、范
      二人是伊的好朋友，伊的部分就拿五千元，另外所裡的三
      位巡佐各拿二千元，巳○○就重複說你的部分五千元，另
      外三位巡佐各二千元，總共一萬一千元等語（偵字第一五
      二八三號卷第一三二頁）。於原審另案即戊○○被訴行
      賄案件稱：當時是我太太電話通知我去餐廳，且我去餐廳
      時餐會已近尾聲，我去時二位記者即離去，我當時有聽到
      巳○○談及給警察錢。我去敬酒，有二位記者說有事要先
      走，留下我們四人，我就將座位移到蔡永山左邊，巳○○
      坐蔡永山右邊，內容主要鍾及蔡在談金額事情等語（見八
      十九年度訴字第八五號影印卷第五頁、第十四頁）。
（三）證人即共犯辰○○於偵訊稱：八十一年間己○○、戊○○夫婦因故向我父親巳○○借錢，結果變成我父親和渠等
      共同在中壢市○○路上開設日富電玩店，店內擺設賭博性
      電玩，由己○○擔任會計負責管帳，而我父親巳○○因為
      比較忙，便要我至該店幫忙，負責管理員工，但是整個店
      的經營方針、形式都是我父親巳○○與己○○共同決定，
      我無從過問，我每天都要向我父親報告，我父親都會提示
      管理上的作法。巳○○經營電玩店期間，有為規避警方取
      締而行賄警方人員情事，日富電玩店開幕後未久某日，在
      店裏有一男子來店裏找己○○，隨後戊○○亦來店裏，三
      人即在辦公室內密談，後戊○○、己○○二人表示該人為
      記者丑○○，張某警界關係良好，故本店之公關方面工作
      即打點警方之工作均由張某負責處理，另有一記者庚○○
      的背景更為雄厚，店裏公關由渠等負責，不用怕遭警方取
      締。我經常看到丑○○來店裏拿賄款，也曾與己○○共同
      去找丑○○、庚○○詢問警方取締時間，甚至還曾與己○○共同將賄款直接交付予中壢分局中壢派出所管區警員蔡
      先生。從那次見過丑○○後，丑○○即經常到我們電玩店
      來找己○○，每次他來之前，都會先打電話講一聲，己○○就會把該給他的錢用報紙或紙袋包起來，等到丑○○來
      了之後，就會直接進入辦公室找己○○，己○○把錢交給
      他之後，丑○○隨即離開，丑○○等人確實會通報警方的
      取締行動讓我們知道，己○○也曾找我共同至桃園縣記者
      公會找丑○○、庚○○詢問警方之取締情形。送錢給管區
      警員的日期我已記不清楚，我只記得那天是晚上，己○○
      從監視器中看到管區警員就通知我說管區的警員小蔡（己○○都叫他小蔡，真實姓名我不知道）來了，要我陪同她
      一起出去，並介紹我認識，我就和她一同走到斜對面的漢
      堡店門口與小蔡晤面，己○○簡單向我介紹小蔡即是我們
      電玩店的管區警員後，即從其皮包中取出一包錢（用報紙
      還是用紙袋包的，已不記得）交給小蔡，小蔡拿了以後即
      離開，印象中只有見過小蔡一次。我確信我父親巳○○認
      識前開記者，且對行賄情形知之甚詳，因為戊○○告訴過
      我，他有把丑○○、庚○○介紹給我父親，且電玩店是我
      父親開的，帳的事情己○○都會跟我父親講，故他不可能
      不清楚。電玩店既有行賄，又被查獲，是因為己○○告訴
      我要給警方作績效，才比較容易開下去，第一次日富電玩
      被警方查到時，當時我記得丑○○也有通知警方要來取締
      ，故我們也把店門關了，並把ＩＣ電路板拆了（每次都如
      此），所有人也待在店外面，但那一次警方（那一個單位
      我不知道）卻強行進入店裏面，己○○大概是心想反正店
      門關了且ＩＣ板也拆了，應該會沒事，故在警方人員強行
      進入店裏後，就回去裏面要向警方說明，結果她就被帶走
      等語（見偵字第一０二二五號卷第六十頁至第六十四頁）
      ；稱：日富和積架電玩遭取締前，我們均已事先接獲通
      知，因為每次警方有取締行動，記者丑○○都會事先以電
      話通知我們因應，我也曾親自接過丑○○打來通知警方取
      締行動的電話，至於管區警員有無通知，我則不清楚，因
      為日富電玩店的管區警員小蔡我認識，但他都是與己○○
      聯繫，故我並未接過渠通知取締行動的電話等語（見偵字
      第一０二二五號卷第一一三頁反面）。另於原審、本院
      審理時，以及其本身被訴行賄案件偵查、審理時均迭次供
      承：曾與己○○交付賄款與蔡永山，及與己○○至記者公
      會找被告丑○○等情不諱（見原審一卷第一九一頁、上更
      (二)字卷第七十六頁反面、第七十七頁、八十八年度偵字第
      八九六七號影印卷第九十六頁、八十九年度訴字第八五號
      影印卷第一七五頁、上訴字第二０五九號影印卷第九十九
      頁）。
（四）綜上，經核證人戊○○、己○○、辰○○等人上開供述，
      渠等於甲○○○○○○○○籌備及經營期間，如何決定行
      賄之過程？對象？金額？交付賄款地點？及行賄後均預先
      知悉警方之查緝行動而預為準備等供詞，均相互吻合。雖
      然證人戊○○、己○○、辰○○等人於嗣後偵查及法院審
      理時，就細節部分，或有參差不一之情，然衡諸常情，一
      般人對於一件事情經過一段時日後之多次陳述，均難期其
      陳述完全一致，且證人戊○○、己○○、辰○○與被告等
      並無仇隙，自無陷害其入案，而刻意記明一切細節之必要
      ，又隨著時間流逝，人之記憶難免漸趨模糊，尤其對案發
      經過之細節更容易模糊淡忘，或與平常事務結合而產生記
      憶干擾現象，此乃人之記憶不可避免之自然缺陷。本案案
      發時係八十一年間，證人戊○○、己○○、辰○○為前開
      陳述之時間，距案發時已近六、七年之久，渠等就細節所
      供，縱有不同，亦屬常情。且供述證據前後雖稍有差異或
      矛盾，法院非不可本於經驗法則，斟酌其他情形，作合理
      之比較，定其取捨；又供述證據之一部，認為真實者，予
      以採取，亦非法所不許。上開證人之供述，前後縱有差異
      ，惟依憑渠等前後之供述，斟酌後述證據，本於經驗法則
      與論理法則，足認渠等所供，要屬可採，尚不得因渠等就
      部分細節之供述前後不符，而謂全部供詞均不可採。渠等
      所供有關被告巳○○、丑○○行賄部分，既屬可採，則被
      告丑○○否認安排子○○○餐敘及到場，及被告巳○○辯
      稱戊○○、己○○等人如何行賄其不知情云云，無非卸飾
      之詞，均不足採。
（五）有關八十一年一月九日十六時三十分許，桃園縣政府警察
      局中壢分局警備隊持檢察官簽發之搜索票至桃園縣中壢市
      ○○路七十四號「日富」電玩店查緝時，當時該址鐵門深
      鎖無法進入，「經破門進入，袛發現一樓擺放著無ＩＣ板
      、無插電之金樸克賭博性電玩機，而且屋內空無一人，
      地下室和二樓均空的，但在地下室搜到ＩＣ板4塊，無賭
      資」等情，有八十二年度偵字第一七六０號被告己○○、
      許余滿賭博案件卷附之搜索扣押證明筆錄可稽（八十二年
      度偵字第一七六０號偵查卷第七頁），業經原審法院八十
      九年度訴字第八五號己○○、戊○○、蔡永山等人被訴貪
      污案件審理時調卷核對無訛，此與共犯戊○○、己○○、
      辰○○等人所述事前已接獲通知而將電玩ＩＣ板拆除，僅
      於地下室還留有部分ＩＣ板，及關門停止營業等情節，均
      相符合。益徵證人即共犯戊○○、己○○、辰○○等人之
      上開供述，有證據可佐，均堪採信。
（六）在證人己○○住處搜索查扣帳冊三本，均係由己○○所記
      載，內容均係己○○、戊○○夫妻與被告巳○○合夥經營
      「日富」及乙○○○○○○○○之支出情形，其中包括向
      管區警員行賄、支付予被告丑○○、庚○○等人之車馬費
      、及被告丑○○、陳中興以行賄其他警員為由之金額，業
      據證人己○○迭於調查處調查、偵查、及審理時陳述綦詳
      ，並有扣案之帳冊三本可稽（該帳冊三本扣押於八十八年
      度偵字第八九六七號蔡永山、鍾欽源、己○○等貪污案件
      ，影本附於外放證物袋、及上更(二)字卷第九十五頁至第一
      四０頁）。其中帳冊(一)八十一年十月份記載有「菸11000
      」（見帳冊(一)第四一頁、上更(二)字卷第一一四頁），帳冊
      (二)八十一年十一月份記載有「11蔡11000」（見帳冊(二)第
      二三頁、上更(二)字卷第一二八頁），而證人己○○供稱：
      「帳冊(一)及帳冊(二)中所載... 『蔡』係為中壢派出『日富
      』電玩店之蔡姓管區警員，『中』則指中壢分局。... 帳
      冊(二)內... 『11蔡』係指中壢派出所蔡姓管區支領自己及
      派出所內相關警員十一月份的紅包。」、「帳冊(一)中第四
      十一頁登載『菸11000』係指支付前述蔡姓管區警員十月
      份之紅包錢，由於巳○○曾指示我不要在帳冊上登載蔡姓
      警員之姓名，故我於其上以『菸』字代表蔡姓警員收取紅
      包之帳目，惟我記性不好常會忘記，所以會在其他帳上仍
      載入『蔡』字代表蔡姓員警，帳冊(二)第二十三頁中載入『
      11蔡11000』則是一例。」等語（見偵字第一０二二五號
      卷第十六頁反面至第十七頁）。上開帳冊記載情形與證人
      己○○之陳述內容，核與上述證人己○○、戊○○供稱被
      告巳○○在子○○○與午○○○○期約之每月賄款金額完
      全相符，與證人己○○、辰○○供稱曾交付賄款予寅○○○○○之證言亦無扞格，自堪認己○○及辰○○二人分別
      於八十一年十月及十一月份曾先後二次各交付一萬一千元
      ，共計二萬二千元之賄賂予蔡永山。又證人己○○、戊○○雖均證稱被告巳○○與蔡永山期約之賄款金額為每月蔡
      永山五千元、其他三名巡佐各二千元，然而本件係蔡永山
      出面與被告等期約受賄，上開賄款又均係交由蔡永山收受
      ，此外並無任何證據足證中壢派出所另有三名巡佐與蔡永
      山共同收受賄賂，亦無法證明蔡永山收受上開賄賂後，另
      將一部分轉交予派出所裡其他巡佐，自應認上開賄賂全由
      蔡永山收受。至於被告巳○○辯稱：上開帳冊有八十二年
      二月二十九日至三十一日之記載，顯然偽造，不可採乙節
      ，被告巳○○並以此詰問證人己○○，而證人己○○於本
      院證稱：帳冊的事已經有十幾年，我忘記了等語（更三卷
      二第二一頁背面），衡諸常情，不能記憶十餘年前之事，
      當屬正常現象，是不能自該帳冊製作人處，查得真正原因
      ，惟二月份絕無三十日、三十一日，此為周知之事，則上
      開記載當屬誤記之流，雖不無瑕疵，然且剔除此部分，對
      本案不生影響，蓋有關行賄午○○○○之部分，有證據可
      佐，因此，不能以帳冊之部分瑕疵，即認全部帳冊均不可
      採，而為有利被告之認定。
（七）被告巳○○於調查處稱：我與戊○○夫婦合夥時即言明
      ，警方的公關係由戊○○夫婦透過庚○○、丑○○二位記
      者負責去打理，我並未實際參與，因此有關范、張二位記
      者如何向警方打通關節乙情，我並不清楚，但因經營電玩
      店係合夥事業，所以帳目之開支我已有辰○○在店裏可以
      過目，若有公關費用之支出，應該帳目中均會交待清楚等
      語。（見偵字第一０二二五號卷第一四七頁反面）；於
      八十七年九月十日提出之答辯狀載明：就行賄之部分，係
      戊○○、己○○共同設計之主謀，庚○○、丑○○為被利
      用之配角。而被告（按指巳○○）參與本件電玩店之時，
      亦知前情，理無卸責之可言等語（見同上卷第一五六頁）
      ；於偵訊稱：賄款不是我拿出來的，是己○○從營業額
      的帳目中拿出來的，我有看過帳，因為我是股東，己○○
      有給我看過帳。己○○送錢，我是有同意他們去送等語（
      見同上卷第一六七頁正、反面）；並稱：行賄警方的事情
      ，是事先我與戊○○、庚○○、丑○○在大溪地咖啡店談
      好，才經營電玩店。行賄的錢是事先都決定好，我也有同
      意等語（見同上卷第二三六頁）；亦稱：當時在中壢市丁○○○○○，我及戊○○、丑○○、庚○○四人在場，當
      時由戊○○在講，他說管區的、中壢分局、縣警察局有關
      掃盪電玩店的人都要先打點好，丑○○、庚○○二人在旁
      邊表示默認。當時有提到送給警方的數目，但多少我記不
      得了，帳是由己○○處理，事後也有對帳，那帳就是調查
      局扣的那本帳。等語（見偵字第一五二八三號卷第九十二
      頁反面），並供稱：我、戊○○、己○○三人一起對帳，
      那本帳就是調查局查扣的那一本等語（見偵字第一０二二
      五號卷第二五四頁反面）。由上可知，被告巳○○、丑○○事前即與戊○○、己○○基於共同之犯意聯絡而謀議向
      警員行賄事宜，且被告巳○○對己○○、辰○○實際交付
      賄款予蔡永山亦均知情，己○○記載之扣案帳冊亦屬真正
      。再查扣案帳冊其上除有賄款相關記載外，尚記載有多項
      雜支等支出，且筆跡不一，用語亦非一致，顯非臨時刻意
      記載所為，且己○○於案發後對帳冊之為何如此記載均能
      清楚一一指陳明確，益證帳冊為真實。被告巳○○、丑○○辯稱：扣案帳冊係己○○製作之假帳，記載不實云云，
      及被告巳○○另辯稱：「帳目我看過都有簽字，帳要經過
      我簽字才算的。」、「帳冊一個月看一次，我都有簽字。
      」云云（見八十九年度訴字第八五號卷宗影本第六十六頁
      、第七十五頁），核與上開確切事證不符，顯屬卸責之詞
      ，不足採信。被告巳○○辯稱：係遭己○○、戊○○誣陷
      云云，然依被告巳○○所述，其與共犯己○○、戊○○間
      僅有因經營本案電玩店之六十萬元債務糾紛而已，並無深
      仇大恨，衡情己○○、戊○○亦無故意偽造帳冊，大費周
      章，另起刑事案件故陷被告巳○○入罪之必要，且共犯己○○、戊○○同時亦自白其自己所犯之行賄罪行，渠等夫
      妻二人更不可能為誣陷被告巳○○而使自己亦身入重罪之
      理。被告巳○○此部分所辯，亦不足採信。
（八）被告丑○○雖否認向管區午○○○○行賄之犯行，然查被
      告巳○○係基於被告丑○○、庚○○記者身分與警員熟識
      之關係，而透過戊○○結識被告丑○○與庚○○，被告巳
      ○○、戊○○、己○○復經多次與被告丑○○、庚○○商
      議向警方行賄之對象、金額及方式後，始決意經營賭博性
      電動玩具店，又係基於被告丑○○之安排而在子○○○與
      管區午○○○○餐敘，並由被告巳○○與蔡永山達成行賄
      期約，且被告等人原先即已決定管區警員部分之賄賂由被
      告巳○○、己○○方面自行交付等事實經過，業已詳如上
      述。而被告丑○○、庚○○曾多次向己○○收取車馬費做
      為報酬等情，業為被告丑○○所不否認，並據證人己○○
      、辰○○證述綦詳，扣案帳冊(二)第二十三頁亦有「11、12
      張100000」之記載（上更(二)字卷第一二八頁），帳冊(三)第
      十三頁亦有「張2／4–20000」之記載（上更(二)字卷第一
      三五頁）。另查證人蔡永山雖否認有期約及收受賄賂犯行
      ，然而在調查處調查及檢察官訊問時，亦坦承經由被告丑
      ○○之引介認識戊○○、己○○夫妻及被告巳○○，渠等
      表示想在其轄區內開設卯○○○○○，為其婉拒等情不諱
      （偵字第一二０五五號卷第二七０頁、第二七四頁、第二
      九０頁），堪認被告丑○○確係基於向蔡永山行賄之犯意
      而安排介紹蔡永山與被告巳○○、戊○○、己○○結識，
      進而為期約及交付賄賂之犯行。至於證人戊○○、己○○
      證稱在子○○○時被告丑○○及庚○○藉機先行離去後，
      始由被告巳○○與蔡永山進行期約賄賂事宜，惟此顯係被
      告丑○○及庚○○蓄意製造不在場情形以預留事後卸責之
      藉口而已，不足資為有利於被告丑○○之論據。又被告丑
      ○○於調查處調查時供稱：被告巳○○、戊○○曾要求其
      向警方打招呼，其基於朋友立場應允，並答應將警方之取
      締行動通知，及警方有取締行動時記者能預先知道，會通
      知被告巳○○、戊○○注意等情不諱（見偵字第一五二八
      三號卷第五頁反面、第七頁），嗣於偵查中雖否認上情，
      改稱：是戊○○問其隔壁拉鐵門是否有狀況，其說人家拉
      （鐵門）你就跟著拉等語（同上卷第十七頁），然亦不敢
      否認戊○○、己○○曾向其打探警方有無取締行動，由此
      亦可徵證人己○○關於被告丑○○會事先通知警方取締行
      動部分之陳述確與事實相符。綜上所述，被告丑○○及庚○○事前即係以自己共同犯罪之意思與被告巳○○、戊○○、己○○共同謀議如何向管區警員行賄以避免查緝，再
      經由被告丑○○之安排介紹管午○○○○與被告巳○○等
      人結識，繼而由被告巳○○直接與蔡永山期約賄賂，最後
      推由己○○及辰○○交付賄賂予蔡永山，已屬灼然。
（九）至於證人蔡永山及庚○○於偵、審中，及渠等本身被訴貪
      污案件中，雖矢口否認有收受賄賂及交付賄賂等犯行，然
      此無非為蔡永山、庚○○為脫免本身刑責所為之辯解，自
      不能資為有利於被告巳○○及丑○○之論據。何況，證人
      蔡永山本件收賄案，經本院九十四年度上更（二）字第四
      六一號判處有期徒刑七年，褫奪公權四年，並經最高法院
      於九十七年一月十七日以九十七年度台上字第二五三號駁
      回上訴確定，有各該判決附卷可參。
（十）被告巳○○辯稱：為經營卯○○○○○而行賄，兩者間有
      牽連犯關係，而其因常業賭博、偽造文書等罪經判決確定
      ，行賄犯行應為確定判決效力所及等語。查被告巳○○與
      辰○○、己○○於八十二年一月初，以戊○○名義承租桃
      園縣中壢市○○路五十二號地下室經營「積架」賭博性電
      動玩具店與不特定人賭博財物，至八十二年二月二十七日
      遭查獲，經台灣桃園地方法院八十三年度訴字第七七七號
      以牽連犯行使偽造私文書及常業賭博罪，判處有期徒刑一
      年二月，嗣經本院八十三年度上訴字第四九九一號及最高
      法院八十四年度台上字第四一五六號駁回上訴確定，有各
      該判決書可憑（偵字第一０二二五號卷第二００頁至第二
      一四頁）。然而修正前刑法所謂之牽連犯，係指行為者意
      念中祇欲犯某罪，而其實施犯罪之方法，或其實施犯罪之
      結果，觸犯行為人目的行為以外之其他罪名而言。牽連犯
      的數行為間，有無方法或結果行為與目的行為之牽連關係
      存在，並應參酌行為時客觀的事實以為決定，亦即在客觀
      上認其方法或結果行為，與犯罪之目的行為，有不可分離
      之直接密切關係，始克成立。被告巳○○所犯常業賭博罪
      ，其是否經營賭博性電動機具店，與是否行賄警員，並無
      必然之關係，在其決定經營之後，縱未行賄警員，該常業
      賭博犯行仍得以成立，行賄之目的只是在減少被取締之次
      數，二犯行之間應無方法、結果或目的之牽連關係，行賄
      罪部分自非上開確定判決效力所及，被告巳○○所辯，不
      足採信。
（十一）被告丑○○於偵訊雖承認基於朋友立場應允替被告巳○○等人向警方打招呼、通知警方之取締行動、及收取車
        馬費等情，惟始終否認參與謀議行賄、及期約交付賄賂
        等犯行，至於被告丑○○在本院上訴審所委任之辯護人
        呂福元律師、許淵秋律師出具之辯護意旨狀，雖記載有
        「上訴人（即被告丑○○）於鈞院準備程序時已就被訴
        行賄、詐欺犯行坦承不諱，足見上訴人確有悔意。」等
        語，並求為緩刑之宣告（見上訴字卷第一二二、一二三
        頁），許淵秋律師於審判期日為被告丑○○辯護時亦陳
        稱「行賄部分，詐欺部分，被告已坦承不諱。」等語（
        上訴字卷第一一九頁），然查被告丑○○於九十三年四
        月一日、及同年五月六日行準備程序時，係以證人戊○○、己○○、辰○○之陳述與事實不符及前後矛盾為由
        ，聲請傳喚戊○○、己○○、辰○○作證，並未自白有
        行賄犯行，至於辯護人呂福元律師雖陳稱「昨天與當事
        人討論過，原審對於該三名證人已經問的很清楚，從法
        律的角度看來，被告也承認這個事實，我是有認為辯護
        空間並不大，我是有勸被告認罪，請斟酌給被告自新的
        機會。被告也沒有前科，應該不用再傳訊聲請狀的內容
        。」，然呂福元律師為上開表示後，被告丑○○仍未就
        被訴行賄事實為有罪之陳述，有上開準備程序程序筆錄
        可稽（見上訴字卷第九十八頁至第六十一頁、第七十三
        頁至第七十七頁，呂福元律師部分見第七十五頁），足
        見上開辯護意旨狀內關於被告於準備程序已坦承行賄犯
        行部分之記載，顯然與事實不符。再查被告丑○○於九
        十三年五月二十五日審判程序時仍否認有行賄犯行，並
        未認罪及自白行賄犯行，亦有審判筆錄足憑（上訴字卷
        第八十七頁至第一二０頁），堪認許淵秋律師所為被告
        丑○○已坦承行賄犯行之辯護內容亦與事實不符，參以
        被告丑○○於上更(一)審亦陳稱「我並沒有承認我有行賄
        ，我只承認我有拿車馬費，這個狀子是律師寫的，應當
        是律師寫錯了，我並沒有承認我有行賄的事。」（見上
        更(一)字卷第二十六頁），足見呂福元、許淵秋律師撰寫
        之上開辯護意旨狀及所為辯護，無非係替被告丑○○爭
        取緩刑機會之辯護策略運用而已，並非被告丑○○本身
        已經自白犯罪，亦非代被告丑○○自白犯罪或為認罪之
        表示，自不符合貪污治罪條例減刑規定。
（十二）被告巳○○聲請調閱臺灣桃園地方法院檢察署八十二年
        度偵字第一七六０號案卷，據該檢察署九十五年十月十
        一日桃檢惟檔字第０九五二０００四五一號函表示該案
        卷宗因管理疏失，目前不知下落（上更(二)字卷第八十五
        頁）而無法調閱，惟查該案件之主要卷證資料，包括起
        訴書、判決書、及房屋租賃契約、訊問筆錄等影本均已
        附卷可稽（見偵字第八九六七號影印卷第三十五頁至第
        三十八頁、原審二卷第六十九頁至第八十頁、及被告巳
        ○○答辯狀所附之證物影本，更二卷第一六九至一七七
        頁，更三卷一第九十至一○九頁），且該案之主要內容
        為己○○因經營甲○○○○○○○○經以常業賭博罪判
        處有期徒刑四月確定，及該店之房屋係由戊○○出面承
        租等事實，與被告巳○○有無參與行賄犯行之待證事實
        並無必然之關聯，不足資為有利於被告巳○○之論據，
        故雖無法調閱該案卷，亦與上開論斷不生影響，附此敘
        明。
綜上，本案事證明確，被告巳○○、丑○○二人之行賄犯行洵堪
認定。
三、被告行為後，本案涉及法律變更部分如下：原刑法第五十
    六條連續犯之規定業經刪除，修正後刑法刪除連續犯之規定
    ，應分別論以一罪，而成立二罪並分論併罰之，如依修正前
    連續犯之規定，則論以一罪，僅得加重其刑至二分之一而已
    ，比較新、舊法之結果，自以舊法連續犯之規定較有利於被
    告，刑法第二十八條共犯，由實施修正為實行，範圍有所
    改變，惟於本案不生有利或不利問題，刑法第四十七條累
    犯規定，修正為故意犯，然被告等於本案本是故意犯，不生
    有利或不利問題。刑法第十條公務員定義有所修正，修正
    前刑法第十條第二項規定：「稱公務員者，謂依法令從事於
    公務之人員。」；修正後刑法第十條第二項規定：「稱公務
    員者，謂下列人員：一依法令服務於國家、地方自治團體所
    屬機關而具有法定職務權限，以及其他依法令從事於公共事
    務，而具有法定職務權限者。二受國家、地方自治團體所屬
    機關依法委託，從事與委託機關權限有關之公共事務者。」
    。又被告等行為後，貪污治罪條例於九十五年五月三十日修
    正公布，將原第二條規定「依據法令從事公務之人員，犯本
    條例之罪者，依本條例處斷；其受公務機關委託承辦公務之
    人，犯本條例之罪者，亦同。」，修正為「公務員違反本條
    例之罪者，依本條例處斷。」，惟此修正僅係配合刑法第十
    條第二項之上開修正情形而為。被告等行賄之對象蔡永山無
    論依刑法及貪污治罪條例之修正前後規定，均為公務員，被
    告等所為均應適用貪污治罪條例處斷，此部分對被告等並無
    有利、不利。貪污治罪條例業於八十五年十月二十三日修
    正公布，同年月二十五日生效，將修正前第十條第二項、第
    一項之罪，改列為第十一條第二項、第一項，法定刑則由「
    處一年以上七年以下有期徒刑，得併科新台幣三十萬元以下
    之罰金」，提高為「處一年以上七年以下有期徒刑，得併科
    新台幣三百萬元以下之罰金」，後貪污治罪條例又於九十二
    年二月六日修正公布，將上開第十一條第二項之罪移列為第
    十一條第三項，經比較結果，以修正前貪污治罪條例第十條
    第一項、第二項之規定有利於被告，依刑法第二條第一項規
    定，本件自應適用被告等行為時貪污治罪條例規定處罰。（
    按貪污治罪條例於九十年十一月七日、九十二年二月六日修
    正，九十五年五月三十日修正，並自九十五年七月一日施行
    ，然修正部分與本案適用之第四條第一項第五款無關）。綜
    上比較，應適用修正前刑法，及被告行為時之貪污治罪條例
    。至於褫奪公權之規定，雖由宣告六月有期徒刑以上之刑，
    改為一年以上，亦有修正，但褫奪公權核屬從刑之科刑規範
    事項，從刑附屬於主刑，應隨同主刑適用同一準據法，故應
    適用修正前刑法第三十七條規定。
四、按蔡永山為前桃園縣政府警察局中壢分局派出所管區警員，
    係司法警察，依刑事訴訟法第二百三十一條規定有偵查犯罪
    職務，依警察勤務條例第十一條規定，亦負有勤區查察、巡
    邏、臨檢、守望、值班、備勤之勤務，為依據法令從事公務
    之人員。被告巳○○、丑○○及戊○○、己○○、辰○○、
    庚○○均非依據法令從事公務之人員，亦非受公務機關委託
    承辦公務之人，渠等對於午○○○○交付賄賂，使蔡永山對
    於渠等經營之賭博性電動玩具店包庇不予取締之違背職務行
    為，核被告巳○○、丑○○所為均係犯行為時即八十一年七
    月十七日修正公布之貪污治罪條例第十條第二項、第一項之
    行賄罪，公訴意旨認被告等係犯同條例第十條第一項之罪，
    容有未洽，惟社會基本事實相同，應依法變更起訴法條。
    被告巳○○、丑○○與戊○○、己○○、辰○○、庚○○間
    就上開犯行，有自己共同犯罪之意思聯絡，推由己○○及辰
    ○○實施交付賄賂之構成要件行為，均屬共同正犯。被告
    等與蔡永山期約賄賂後進而交付賄賂，期約賄賂之犯行為交
    付賄賂之犯行吸收，不另論罪。被告等之上開二行賄犯行
    ，時間緊接，觸犯構成要件相同之罪名，係基於概括犯意所
    為，應依連續犯規定以一罪論，並加重其刑。被告巳○○
    於七十七年間因侵占案件，經本院判處有期徒刑六月，緩刑
    三年，並經最高法院駁回上訴確定，嗣經二度減刑，減為有
    期徒刑一月又十五日，緩刑三年，七十九年間再因傷害案件
    ，經本院判處有期徒刑五月，減為有期徒刑二月又十五日確
    定，於八十年四月九日易科罰金執行完畢，嗣前開緩刑宣告
    遭撤銷，於八十一年一月二十五日執行完畢，有本院被告前
    案紀錄表可憑，其於五年內再犯有期徒刑以上之本罪，應依
    累犯規定遞加重其刑。被告巳○○於偵查中自白行賄犯行
    ，已如前述，應適用行為時即八十一年七月十七日修正公布
    之貪污治罪條例第十條第三項後段規定減輕其刑。被告二
    人犯罪時間在九十六年四月二十四日之前，應依中華民國九
    十六年罪犯減刑條例第二條第一項第三款，第七條、第十四
    條規定減其宣告刑、褫奪公權二分之一。
五、原審以事證明確，予以論罪科刑，固非無見。然查：未及
    比較新舊法律，及適用中華民國九十六年罪犯減刑條例，
    本件不能證明被告等另有於八十一年九月間行賄午○○○○
    、及行賄未○○○○等犯行（詳見後述），原審誤認被告等
    亦有此部分行賄犯行，被告巳○○於偵查中自白，原審漏
    未依法減輕其刑，被告巳○○所犯之常業賭博罪，業經判
    決確定，且賭博罪與行賄罪間並無牽連犯關係，行賄罪並非
    確定判決效力所及，已如前所述，原審認常業賭博罪已逾追
    訴權時效，雖未據起訴，惟與行賄罪間有方法、結果之牽連
    關係，為起訴效力所及，不另為免訴之諭知（見原判決第四
    十四面第二至七行），起訴書認被告等係犯貪污治罪條例
    第十條第一項之罪，原審變更起訴法條改依同法第十條第二
    項、第一項之罪論處，然漏未引用刑事訴訟法第三百條，均
    有未洽，被告等提起上訴，否認犯罪，有關後述六部分，尚
    非無理由，其餘部分，則無理由，而原判決既有上述可議，
    自屬無法維持，應由本院將原判決關於被告等行賄及定應執
    行刑部分撤銷。爰審酌被告巳○○不思正途，竟經營賭博性
    電玩業，為求順利經營而行賄，被告丑○○以其記者身分，
    不知潔身自愛，善盡媒體公器職責，竟與不肖電玩業者勾結
    ，行賄員警，敗壞警政風紀，渠等之犯罪動機、目的、手段
    、行賄次數及數額，及犯罪後之態度等情狀，分別量處如主
    文第二、三項所示之刑，並依中華民國九十六年罪犯減刑條
    例規定，各減其宣告刑二分之一。被告巳○○、丑○○犯貪
    污治罪條例之罪，宣告有期徒刑以上之刑者，應依被告二人
    行為時之貪污治罪條例第十六條規定，均宣告褫奪公權二年
    ，各減為一年。又扣於另案之帳冊三本、電話本二本、電玩
    店營收支日報表、電玩店開分洗分紀錄本、記事簿、電玩店
    員工資料、積架電玩店員工簽到簿，電動玩具店開分紀錄六
    冊、警政記者證及警界名片、電話記事本三冊、存摺二本等
    ，雖可供為被告巳○○及共犯己○○為本案犯罪之佐證，然
    均非直接供被告等犯本罪所用之物，故均不另為沒收之諭知
    。
六、公訴意旨另以：被告巳○○等人於八十一年九月間行賄蔡永
    山一萬一千元（起訴書記載被告等自八十一年九月間起，共
    行賄蔡永山三萬三千元），另於八十二年一月間，將賭博電
    玩店移往中壢市○○路五十二號繼續經營，並更名為積架電
    玩店，被告丑○○復基於同一犯意，介紹管區警員即中壢分
    局中壢派出所未○○○○（業經本院九十二年度上更(一)字第
    五三一號判決無罪確定），鍾欽源亦違背職務包庇該賭博電
    玩，被告巳○○等人於八十二年二月間行賄鍾欽源一萬一千
    元等情，因認被告巳○○、丑○○亦涉有修正前貪污治罪條
    例第十條第一項之罪嫌。經查：
（一）按犯罪事實應依證據認定之，無證據不得推定其犯罪事實
      ，刑事訴訟法第一百五十四條第二項定有明文。又認定犯
      罪事實所憑之證據，雖不以直接證據為限，間接證據亦包
      括在內，然而無論直接或間接證據，其為訴訟上之證明，
      須於通常一般之人均不致有所懷疑，而得確信其為真實之
      程度者，始得據為有罪之認定，倘其證明尚未達到此一程
      度，而有合理之懷疑存在時，事實審法院在心證上無從為
      有罪之確信，自應為無罪之判決（參見最高法院七十六年
      度台上字第四九八六號判例意旨）。又被告之自白，非出
      於強暴、脅迫、利誘、詐欺、疲勞訊問、違法羈押或其他
      不正之方法，且與事實相符者，得為證據。被告或共犯之
      自白，不得作為有罪判決之唯一證據，仍應調查其他必要
      之證據，以察其是否與事實相符，刑事訴訟法第一百五十
      六條第一、二項分別定有明文。
（二）公訴人認被告等有向未○○○○行賄之犯行，無非係以證
      人己○○之供述、帳冊之記載等為據，訊據被告二人均否
      認有此部分犯行，經查：
  (1)證人己○○雖證稱：日富電動玩具店經警查緝後，即將機具
    移往新開設之積架電動玩具店，其等並支付中壢派出所管區
    鍾欽源每月一萬一千元之款項，以免遭取締等語，並證稱帳
    冊(三)第十三頁所載「支中菸 71000」即係支付八十二年二月
    份予中壢分局中壢派出所管區鍾欽源等人之款項共七萬一千
    元等情。然觀諸證人己○○先證稱：鍾欽源多半約在電玩店
    附近交付款項，鍾欽源一般都是開自己的車停路邊由我或辰
    ○○帶錢親往交付等語（偵字第一○二二五號卷第十四頁反
    面）、又稱：我印象中只有一次，辰○○不在，適巧巳○○
    來店裡巡查，管區未○○○○來店（積架）裡附近收賄款，
    我則和巳○○共同至店（積架）的斜對面處與鍾欽源晤面並
    交付賄款等語（同上偵卷第九三頁）、或稱：並未透過他人
    支付，都是在每月固定的時間由我或辰○○（大部分都是我
    ）聯絡鍾欽源，然後相約在外見面將該五千元之規費親自交
    給他，由他本人親自收取等語（同上偵卷第一三○頁），嗣
    又證稱：鍾警員的部分由巳○○接洽的。錢是看誰在電玩現
    場就拿給他。有一次巳○○在現場就由他拿給警員等語（偵
    字第一五二八三號卷第七七頁反面）、於本院另案審理時則
    證稱：我們是透過丑○○認識管區未○○○○，每月給鍾某
    一萬一千元的代價等語（本院上訴字第二０五九號影印卷第
    九四頁），綜觀證人己○○前後之證詞，就究竟由何人聯絡
    被告鍾欽源前來收取賄款？所交付之賄款究係五千元或一萬
    一千元等節？賄款究竟係其與辰○○交付？被告巳○○單獨
    交付？或由其與被告巳○○一起交付？前後所供差異甚大，
    顯有瑕疵，尚難遽採。而證人辰○○則否認曾聯絡或交付賄
    款予鍾欽源，並證稱：積架電玩的管區我不認識，故不清楚
    渠有無通知等語（偵字第一○二二五號卷第七九頁），被告
    巳○○於另案審理時亦證稱：案發前沒有見過鍾欽源等語（
    本院上訴字第二０五九號卷第九五頁、第一００頁），證人
    戊○○亦證稱：八十一年間丑○○沒有介紹當時中壢派出所
    未○○○○與我認識等語（第一五二八三號偵查卷第七六頁
    ），均核與證人己○○上開之證詞不相符合，是證人己○○
    此部分所述，即不能採取。
  (2)依扣案帳冊記載之內容觀之，己○○於帳冊之記載，習慣註
    明領取款項人之「姓」氏，此觀之該等帳冊上出現「陳」、
    「張」、「蔡」之記載自明，果被告鍾欽源亦曾收受款項，
    則何以該等帳冊上未出現「鍾」之記載？亦值商榷。至於證
    人己○○證稱：帳冊(三)第十三頁所載「支中菸 71000」即係
    支付八十二年二月份予中壢分局中壢派出所管區鍾欽源等人
    之款項共七萬一千元等語，此部分之證詞又與其之前所證支
    付予被告鍾欽源賄款之數額不符。此外遍查扣案帳冊中均無
    可能係交付賄賂一萬一千元予鍾欽源之記載，證人己○○所
    為上開不利被告鍾欽源之證詞，並無法證明與事實相符，扣
    案之帳冊亦不能資為被告等有交付賄賂予鍾欽源之犯罪證據
    。
  (3)依桃園縣政府警察局於八十一年三月五日函發「取締賭博性
    電玩策進措施」規定：平時該局保安隊人員須配合桃園縣政
    府聯合稽查小組執行取締電動玩具違法情事。該局及各分局
    各就所屬警力集中混合編組，同步統合實施所轄全面臨檢，
    有該局九十年十二月十四日桃警行字第九二六六五號函在卷
    可憑，是警力取締電動玩具違法情事係屬混合編組，成員尚
    包含保安隊人員及桃園縣政府聯合稽查小組，知悉其事者，
    並非僅有管區警員，積架電動玩具店如確有收到警方前來取
    締之消息，來源亦非僅管區警員一端。而積架電動玩具店遭
    警方查獲經過，係被告鍾欽源先向積架電動玩具店附近鄰居
    查訪，於八十二年一月九日率隊取締時，埋伏敲門甚久，仍
    堅持入內取締等情，並據證人即當時之中壢派出所主管古運
    屹、中壢派出所警員劉清法、積架電動玩具店附近之住民廖
    學杰、方明裕等人證述在卷（八十九年度訴字第八五號影印
    卷第一○○頁、一○一頁、第一○二頁、上訴字第二０五九
    號影印卷第二二九、二三０頁），堪認鍾欽源確係依正常勤
    務之方式，獲得具體消息後，始前往積架電動玩具店取締，
    尚無不法可言。況依證人己○○所供積架電動玩具店向管區
    警員交付賄款之目的，無非冀免遭受警方查緝取締，果鍾欽
    源收到積架電動玩具店賄款，竟又自行前往查緝，核與常情
    不符。又證人鍾欽源於本案及其本身被訴貪污案件偵、審中
    始終堅決否認收受賄賂，證人鍾欽源經法務部調查局以控制
    問題法、混合問題法，就、己○○未曾贈其金錢；、其
    未曾收受己○○之金錢；、其未替己○○轉送金錢予他人
    等問題進行測謊，經測試無情緒波動之反應，應未說謊，有
    該局八十七年十二月三十一日（八八）陸（三）字第八七一
    七九四八六號鑑定通知書在卷可資參佐（偵字第一０二二五
    號卷第三四七頁）。
  (4)證人己○○雖曾證稱：我聽巳○○說鍾欽源已事先通知他警
    方之取締行動，但鍾欽源要求為了渠績效，能讓渠交一次差
    ，故那時巳○○即事先將店中機台約六、七十台，全數載回
    其龍潭家中擺放，另行向中古電玩店購買老舊機台約二十餘
    台放在積架店中以供取締，巳○○並通知壬○○到店裡等著
    被抓，因此積架店遭取締事先知情，且由壬○○當人頭等語
    （偵字第一０二二五號卷第九十三頁反面），惟姑不論證人
    己○○此部分證詞，有瑕疵可指，不足採信，已如前述，證
    人己○○上開證詞明白指稱係伊聽巳○○所言，而非其親自
    見聞，堪認屬於傳聞證據，不足遽信。至於證人戊○○於偵
    查時雖曾證稱：積架該店則是巳○○刻意與管區中壢派出所
    事先講好，安排該所前往取締，並預先找好人頭負責人壬○○在店裡等候警方前往取締，刻意為管區警員創造績效，亦
    是象徵性沒收二十幾台，但以賭博罪將壬○○移送法辦等語
    （同上偵卷第一０一頁），既證稱巳○○刻意與管區派出所
    講好，惟巳○○如何與管區派出所事先講好？與何人講好？
    依其上開證詞，顯非親身參與，所為證詞尚屬臆測，不足採
    信。至於證人辰○○雖曾證稱：我曾聽己○○講過說電玩店
    還是要讓警方抄一次，給警方作績效，才容易開下去。我知
    道己○○事先知悉警方要來取締，故已通知壬○○來店裡等
    著」等語（同上偵卷第五十二頁反面），明白指稱其係聽自
    己○○之轉述，且未指明被告鍾欽源有收到積架電動玩具店
    之賄款，自難以此證詞，遽認鍾欽源有收受賄款包庇賭博情
    事。又積架電動玩具店被查獲時，雖由壬○○充任人頭，並
    據證人壬○○、巳○○供認在卷（八十八年度偵字第八九六
    七號卷第九十五頁、八十九年度訴字第八五號卷第二０二頁
    ），壬○○並因常業賭博罪經判處有期徒刑四月確定，有刑
    事判決書可按（八十八年度偵字第八九六七號卷第八十二頁
    ），堪認店內現場確係事先安排好，確有可能警察人員參與
    通風報信之嫌疑。惟綜觀全卷，並無何證據顯示係鍾欽源將
    八十二年二月二十七日取締積架電動玩具店之事向何人洩露
    消息，而被告等支付公關費用委託向警方打探消息者另有記
    者即被告丑○○、以及庚○○、陳中興等人，被告丑○○於
    調查處調查時亦坦承應允向警方打探消息、及記者能知悉警
    方取締行動等情，已如前述，則己○○、戊○○、及被告巳
    ○○等人係經由其他管道而知悉警方將有取締行動，亦極有
    可能，尚難憑此推斷係鍾欽源收賄後違背職務洩露取締消息
    ，包庇賭博，自亦不足憑此推定被告等必定有向鍾欽源行賄
    之犯行。
  (5)鍾欽源被訴收受賄賂案件，業經本院九十四年度上更(一)字第
    三六六號判決無罪確定，有該刑事判決書可供參佐（上更(一)
    字卷第七十八頁至第八十九頁）。
  (6)本件依據卷內之證據資料，僅能證明被告等於八十一年十月
    及同年十一月兩度交付午○○○○賄賂各一萬一千元，已詳
    如前述。至於證人己○○雖曾證稱共交付蔡永山賄款三次，
    共三萬三千元等語（原審一卷第一八六頁），及八十一年九
    月份之賄款總共十五萬一千元係八十一年九月十四日提領，
    該部分記載於九月份之帳冊內，帳冊已遭庚○○取走等語（
    （偵字第一０二二五號卷第三０九頁、第三一０頁）。然查
    扣案之帳冊三本，其中帳冊(一)之記帳時間起自八十一年九月
    二十日（上更(二)字卷第九十五頁），可見係「日富」電玩店
    甫開始營業時即開始記載之帳目，然而帳冊(一)九月分並未有
    上開支出記載，且綜觀扣案帳冊三本，完全未有足以認定在
    八十一年九月間支出一萬一千元與蔡永山之記載。另被告巳
    ○○之妻辛○○所有之台灣中小企業銀行龍潭分行帳號00
    0000000000號存簿明細影本固有於八十一年九月
    十四日提領十五萬一千元現金之記錄（見偵字第一○二二五
    號卷第三一一頁），然被告巳○○供稱該筆款項係交予戊○○作為合夥經營「日富」電玩店之一部分，供戊○○交付房
    租之用等語，按戊○○與許余滿所定租約之期限為八十一年
    九月十五日至八十二年九月十四日，有租賃契約影本可考（
    原審二卷第七十二頁），被告等需至八十一年九月十五日始
    能使用該房屋，故被告巳○○於前一日提領款項交與戊○○
    夫妻作為開辦及支付房租等費用，並無違反經驗法則及論理
    法則之處，應堪採信。縱上所述，證人己○○關於在八十一
    年九月份交付賄賂一萬一千元予蔡永山部分之陳述，並無任
    何補強證據足以證明確與事實相符，不能資為不利於被告等
    之犯罪證據，此外又查無任何確切證據足以證明被告等於八
    十一年九月間或同年十二月間另有交付一萬一千元賄賂予蔡
    永山之犯行，此部分自屬不能證明被告等犯罪。綜上，不能
    證明被告等有於八十一年九月間行賄蔡永山一萬一千元，及
    於八十二年二月間行賄鍾欽源一萬一千元犯行，惟公訴意旨
    認此部分與上開有罪部分，有連續犯之裁判上一罪關係，爰
    不另為無罪之諭知。
據上論結，應依刑事訴訟法第三百六十九條第一項前段、第三百
六十四條、第二百九十九條第一項前段、第三百條、八十一年七
月十七日修正公布之貪污治罪條例第十條第二項、第一項、第三
項後段、第十六條、刑法第二條第一項、第十一條、修正前刑法
第二十八條、第五十六條、第四十七條、第三十七條第二項，中
華民國九十六年罪犯減刑條例第二條第一項第三款，第七條、第
十四條，判決如主文。
本案經檢察官姜貴昌到庭執行職務。
中    華    民    國    97    年    5     月    9     日
                  刑事第十八庭審判長法  官  吳鴻章
                                    法  官  陳健順
                                    法  官  周政達
以上正本證明與原本無異。
如不服本判決，應於收受送達後十日內向本院提出上訴書狀，其
未敘述上訴之理由者並得於提起上訴後十日內向本院補提理由書
（均須按他造當事人之人數附繕本）。
                                    書記官  莊昭樹
中    華    民    國    97    年    5     月    9     日
附錄：本案論罪科刑法條全文
貪污治罪條例第10條（81年7月17日修正公布）
對於第2條人員，關於違背職務之行為，行求期約或交付賄賂或
其他不正利益者，處1年以上7年以下有期徒刑，得併科新臺幣30
萬元以下罰金。
不具第2條人員之身分而犯前項之罪者亦同。
犯前2項之罪，於犯罪後6個月內自首者，免除其刑；逾6個月者
，減輕或免除其刑；在偵查或審判中自白者，減輕其刑。


司法院資訊處製作；財團法人民間司法改革基金會備份。
